【裁判字號】    99,消債抗,64
【裁判日期】    990914
【裁判案由】    更生事件
【裁判全文】
臺灣板橋地方法院民事裁定            99年度消債抗字第64號
抗  告  人  甲○○
代  理  人  劉嵐律師
上列抗告人因消費者債務清理條例聲請更生事件，對於中華民國
99年3 月31日本院98年度消債更字第427 號裁定提起抗告，本院
裁定如下：
    主      文
抗告駁回。
抗告程序費用新臺幣壹仟元由抗告人負擔。
    理      由
一、本件抗告意旨略以：緣抗告人之配偶因近年來大環境景氣不
    佳致補習班經營日漸困難，使其背負每月開銷及貸款壓力，
    以致精神疾病日趨嚴重，故補習班經營不順與抗告人配偶病
    情加重間並非完全無因果關係，且同為補習班轉讓之原因。
    轉讓後因抗告人之工作性質不穩定而致毀諾；況消費者債務
    清理條例並未規定，不可歸責於己之事由需以「協商成立後
    才發生」之事由為要件，故原審僅以抗告人未提出具體事證
    ，逕認彼此間無因果關係，實有未洽。又關於補習班之頂讓
    事宜，均由抗告人之配偶全權處理，抗告人實不瞭解頂讓金
    額之具體數目，且因抗告人之配偶本身財務狀況亦不佳，故
    頂讓金額之部分係履行抗告人配偶之債務，並非抗告人有隱
    匿及故意不實之陳述。再者，對於原協商條件，債務人僅得
    片面接受或不接受，毫無置喙之餘地，實係基於不平等之地
    位下所簽訂，即應以簽訂之初即屬不可歸責於抗告人而致無
    法履行認定之。為此，爰提起本件抗告，並聲明求為廢棄原
    裁定等語。
二、按債務人與金融機構協商成立者，不得聲請更生或清算。但
    因不可歸責於己之事由，致履行顯有重大困難者，不在此限
    ；本條例施行前，債務人依金融主管機關協調成立之中華民
    國銀行公會會員，辦理消費金融案件無擔保債務協商機制與
    金融機構成立之協商，準用前項之規定，消費者債務清理條
    例（下稱消債條例）第151 條第5 項、第6 項分別定有明文
    。而本條例之立法意旨，在於避免已陷入經濟上困境之消費
    者，於惡性循環之債務窘境中自生自滅，致衍生嚴重之社會
    問題，難以維持安定之社會經濟秩序，故為兼顧債權人、債
    務人雙方之利益，對陷於經濟上困境之消費者，乃允其於消
    費者債務清理條例施行後，得選擇以重建型之更生程序或清
    算型之清算程序清理其債務，藉以妥適調整債務人與債權人
    及其他利害關係人間之權利義務關係，保障債權人獲得公平
    受償，並謀求消費者經濟生活之重建復甦機會。惟對於已與
    金融機構協商成立，或於本條例施行前，已依金融主管機關
    協調成立之中華民國銀行公會會員辦理消費金融案件無擔保
    債務協商機制與金融機構成立協商之債務人，若非因不可歸
    責於己之事由，致履行顯有重大困難，僅係為圖謀減免債務
    ，而不為債務之履行，自有違債權契約為誠信契約之本旨，
    故依消債條例第151 條第6 項準用同條第5 項前段規定，不
    得聲請更生或清算，始能避免債務人任意毀諾已成立之協商
    ，濫用更生或清算之裁判上債務清理程序，肇致道德危險。
    而此處所謂「不可歸責於己之事由」，難以一概而論，應斟
    酌債務人毀諾時之情事判斷之，如客觀上聲請人之支出增多
    ，或收入、收益減少，非其成立協商時所能預期，又如協商
    成立時所定之條件過苛，超越債務人之負擔能力而客觀上履
    行不能，或雖未超過債務人所得，然留與債務人使用之資金
    過少，使債務人無法維持其基本生活，均屬之。經查：
  (一)依據消債條例第151 條第5 項之規定意旨，債務清償方案成
    立後，債務人本應按其條件履行，僅於其日後發生情事變更
    ，在清償期間支出增加或收入減少，致該方案履行困難甚或
    履行不能，因不可歸責於己，始能依上開法條但書之規定聲
    請更生或清算。依此，本件抗告人毀諾之時點係為96年11月
    13日，則審酌有無不可歸責於抗告人之事由致無法履行原協
    商條件，即應自抗告人於95年7 月間成立債務協商時起，至
    96年11月13日毀諾時止，倘無此等事由，自不能准許其更生
    之聲請。由此可見，抗告人主張消債條例並未規定不可歸責
    於己之事由需以「協商成立後才發生」之事由為要件云云，
    實有誤解。
  (二)抗告人復主張其毀諾之原因，乃係因其配偶於95年間突罹患
    精神疾病，無法繼續共同經營補教事業，不得已而結束營業
    ，頓失收入來源而致毀諾等語。惟依抗告人於原審所提出之
    亞東紀念醫院診斷證明書（見原審卷第28頁）所載，抗告人
    之配偶係於91年11月15日起即因罹患妄想狀態、精神官能性
    憂鬱症而至該院精神科門診求診，非如抗告人所謂係於95年
    間突然罹患云云，應認抗告人此部分之抗辯已有不實；況經
    原審命抗告人就「毀諾與配偶罹病有何因果關係」之事項提
    出說明，而抗告人於98年6 月23日收受後，均未提出任何具
    體之說明，復於提起本件抗告時亦僅泛稱其配偶係因背負每
    月開銷及貸款壓力，以致精神疾病日趨嚴重，故補習班經營
    不順與抗告人配偶病情加重間並非完全無因果關係，且同為
    補習班轉讓之原因云云，然抗告人係於95年12月28日與第三
    人賴慶國簽訂偉勝補習班之頂讓合約書，此有該合約書影本
    1 份在卷足憑（見原審卷第161 頁），縱抗告人配偶罹患精
    神疾病確與補習班轉賣之間有因果關係，然抗告人於轉賣後
    既尚能正常繳款，直至96年11月13日始行毀諾，顯見補習班
    之轉讓實非抗告人所以毀諾之原因。且觀諸前開頂讓合約書
    ，其上記載頂讓總價為1,500,000 元，給付方式為第三人賴
    慶國應分別於95年12月31日、96年5 月15日及96年6 月15日
    各給付抗告人300,000 元；另自96年1 月1 日起，至96年12
    月31日止，按月支付50,000元，金額共計為600,000 元，準
    此，則抗告人於96年11月以前至少應已領取1,400,000 元，
    倘將此筆款項全數用以償還債務，當不致於在96年11月間即
    發生毀諾之情事，至抗告人雖聲稱將頂讓金額部分用以清償
    其配偶之債務等語，然抗告人對外既已負擔龐大債務，倘有
    額外之收入，自應優先清償自身債務，焉能將部份之頂讓金
    額用以清償他人之債務，此舉非但顯然有損害及債權人之債
    權，抑且堪認其毀諾係因可歸責於己之事由所致甚明。
  (三)再者，抗告人另主張95年間之協商，其僅得片面接受或不接
    受，毫無置喙之餘地，實係基於不平等之地位所簽訂，應以
    簽訂之初即有不可歸責於抗告人致無法履行認定之云云。惟
    該等協商條件既係經當事人選擇並採為清償之方式，債務人
    即應受該協議之約束，如有無法履行之情事，當再循協商機
    制謀求解決，而不可泛指稱係基於不平等之地位所簽訂，並
    以之作為不可歸責於己之事由。因此，抗告人當時既旴衡其
    經濟狀況，而仍簽署上開協商協議書，同意永豐商業銀行股
    份有限公司（原為臺北國際商業銀行股份有限公司）（下稱
    永豐銀行）之無擔保債務還款計畫，無論其資金係來自親友
    借貸、薪資或其他投資獲利，抗告人既同意與永豐銀行協商
    成立，自有其籌措資金之來源，此觀諸抗告人於協商成立後
    仍履行至96年11月止，共履行16期始毀諾乙節並可得知，尚
    難執此而認有何不可歸於己之事由存在。此外，再參以抗告
    人復迄未再舉證其自協商成立時起至毀諾之時止，究有何新
    生具體情節，而可認為係不可歸責於己之事由，因而有不能
    履行原協商條件或履行顯有重大困難之情事，揆諸前揭法條
    規定，自難認抗告人之聲請係屬於法相符。
三、綜上所陳，原審法院以抗告人並無不可歸責於己致履行原協
    商條件顯有重大困難之情形，而認抗告人聲請更生之要件不
    備，洵屬有據。從而，原審裁定駁回抗告人更生之聲請，於
    法自無違誤。抗告意旨指摘原裁定為不當，求予廢棄云云，
    並無可取，應予駁回。
四、結論：本件抗告為無理由，依消費者債務清理條例第15條，
    民事訴訟法第495 條之1 第1 項、第449 條第1 項、第95條
    、第78條，裁定如主文。
中    華    民    國    99    年    9     月    14    日
                  民事第一庭審判長法  官  李世貴
                                  法  官  高文淵
                                  法  官  黃若美
以上正本證明與原本相符
本裁定不得再抗告
中    華    民    國    99    年    9     月    14    日
                                  書記官  高偉庭

司法院資訊處製作；財團法人民間司法改革基金會備份。
